最高法院民事判決　　　　　　　　　 111年度台上字第1175號
上　訴　人　楊 振 益
訴訟代理人　陳 家 慶律師
被 上訴 人　鄧萬榮、陳慶周、康東順、王木火、鄧志平、李衍
　　　　　　清、鄭金河、楊振益等8人合組之合夥團體

兼　法　定
代　理　人　鄧 萬 榮
被 上訴 人　陳 慶 周
　　　　　　康 東 順
　　　　　　王 木 火
　　　　　　鄧 志 平
　　　　　　李 衍 清
　　　　　　鄭范玉枝
　　　　　　鄭 國 隆
　　　　　　鄭 巧 菱
　　　　　　鄭 國 盛
共　　　同
訴訟代理人　許 峻 鳴律師
上列當事人間請求給付合夥分配款事件，上訴人對於中華民國11
0 年12月14日臺灣高等法院第二審判決（109年度重上字第728號
），提起一部上訴，本院判決如下：
    主  文
上訴駁回。
第三審訴訟費用由上訴人負擔。
    理  由
一、上訴人主張：
  ㈠伊前與被上訴人鄧萬榮、陳慶周、康東順、王木火、鄧志平
    、鄭金河（民國105年12月2日死亡，由被上訴人鄭范玉枝以
    次4人繼承）、李衍清（下稱鄧萬榮等7人）成立合夥團體（
    下稱系爭合夥團體），提供坐落臺北市○○區○○段0○段0
    00、000、000、000、000、000、000地號土地，與訴外人西
    環建設股份有限公司合建，經營臺北市○○區○○○路房地
    投資開發（下稱○○○路開發案），伊持股比例為8.96575%
    。
  ㈡系爭合夥團體於94年2 月25日決議解散（下稱系爭解散決議
    ），再於同年5 月10日召開清算人會議（下稱系爭會議），
    決議通過以如「○○○路土地- 北市○○段0 ○段00000000
    000地號（土地登記名義人：陳慶周等4人）分配金額」（下
    稱000等地號3筆土地分配金額表）、「○○○路土地- 北市
    ○○段0○段000000000000000地號（土地登記名義人：廖阿
    微）分配金額」（下稱000等地號4筆土地分配金額表）、「
    ○○○路土地-北市○○段0 ○段00000000000地號分配未銷
    售房屋及車位」、「○○○路土地-北市○○段0○段000000
    000000000 地號分配未銷售房屋及車位」等附件所示之方式
    ，分配合夥財產（下稱系爭決議）。
  ㈢惟1.系爭合夥團體未能證明支出000等地號3筆土地分配金額
    表「稅金及費用」欄所示新臺幣（下同）2615萬6404元，及
    000等地號4筆土地分配金額表「土地款、稅金及費用」欄所
    示6897萬5598元，應屬系爭合夥團體財產，伊得再受分配23
    4萬5118元、618萬4180元。2.被上訴人康東順前向系爭合夥
    團體借款100萬元，於96年5月31日以如原判決附表（下稱附
    表）一所示支票清償，然未分配，伊得再受分配8 萬9658元
    。3.系爭解散決議第5 點記載系爭合夥團體迄93年12月31日
    止，尚有存款775 萬3586元未分配，伊得再受分配69萬5167
    元。4.94年5 月10日清算前試算表（下稱系爭試算表）除土
    地款外，並未支出其他項目款項共1981萬6185元，伊得再受
    分配177萬6670元。5.系爭合夥團體就○○街工程結算盈餘3
    10萬元轉投資本案，加計利息共701 萬3750元未分配，伊得
    再受分配62萬8835元。6.依98年4月9日合夥人會議記錄檢附
    之「○○○路土地其他費用收入‧支出明細94/5/11-98/3/3
    1 」（下稱○○○路土地明細表）記載，○○○路開發案有
    收入2064萬2656元及其法定利息536萬9415元，共2601萬207
    1 元，伊得受分配233萬2177元，除已受分配121萬4575元外
    ，應再受分配111萬7602元。
  ㈣臺灣臺北地方法院（下稱臺北地院）102 年度重訴字第1101
    號，請求給付合夥分配款等事件（下稱1101號事件）確定判
    決，認定系爭決議內容乃系爭合夥團體間各合夥人損益分派
    問題，非清算人執行清算事務之範疇，該決議未經系爭合夥
    團體合夥人同意，不生效力等節，在本件有爭點效。
  ㈤依民法第697條第2項、第699 條規定，先位求為命系爭合夥
    團體給付伊1598萬7230元，及其中1109萬0793元自106年5月
    21日起，其餘自108年9月26日起，加計法定遲延利息之判決
    ；若先位無理由，備位求為命系爭合夥團體法定代理人即清
    算人鄧萬榮給付伊上開款項本息之判決；若仍認無理由，於
    原審追加次備位，求為命被上訴人陳慶周以次9 人（下稱陳
    慶周等9 人）與鄧萬榮連帶給付伊上開款項本息之判決（其
    他未繫屬本院部分，不予贅述）。
二、被上訴人抗辯：
  ㈠○○○路開發案，業經法院判決確定，應受前案既判力拘束
    ，上訴人不得再為請求。
  ㈡000等地號3筆土地分配金額表「稅金及費用」欄所示款項，
    包含支付房屋之銷售佣金1206萬2404元、前以銷售總額2 億
    7219萬7438元之5%即1360萬9874元，作為支出其他費用之保
    留款、其他稅捐48萬4126元；000等地號4筆土地分配金額表
    「土地款、稅金及費用」欄所示款項，包含認列6000萬元作
    為清償土地貸款、佣金421 萬7248元、前以銷售總額9516萬
    6272元之5%即475 萬8314元，作為支出其他費用之保留款，
    均應予扣除，且經系爭決議，上訴人應受拘束，不得再為請
    求，況各該款項均已支出。
  ㈢康東順之借款以附表一所示支票清償後，已於94年5 月10日
    就合夥財產中坐落臺北市○○區○○段0○段000、000、000
    、000、000、000、000地號土地及其上同段000 、0000號建
    物（下稱○○路工案）決議清算列入分配，上訴人不得再為
    請求。系爭解散決議第5 點記載系爭合夥團體之存款餘額，
    包含上訴人與康東順返還之借款，已計入○○路工案清算中
    分配，實際存款僅323 萬6050元，且均用於訴訟費用、律師
    費之花費，並於前案業經法院認定。
  ㈣系爭試算表係提供與會人之參考資料，應以系爭決議之支出
    費用為準，況其上所列費用均已支出。○○街工地盈餘 310
    萬元轉投資○○○路開發案，已包含在該開發案清算金額內
    ，上訴人此部分亦係重複請求。
  ㈤○○○路土地明細表記載之收入，清算時扣除支出後，上訴
    人得受分配76萬6287元，於1101號事件中列為不爭執事項，
    於該事件確定後提存清償上訴人之金額，即包含該款項。
三、原審維持第一審所為上訴人敗訴之判決，駁回其上訴及追加
    之訴。理由如下：
  ㈠上訴人與鄧萬榮等7 人組成系爭合夥團體，共同出資經營○
    ○○路開發案，上訴人出資比例為8.96575%。系爭合夥團體
    為系爭解散決議，將合夥財產出售，並選任鄧萬榮、陳慶周
    、康東順、王木火為清算人，嗣陳慶周、康東順、王木火於
    106年2月10日辭任之事實，為兩造所不爭。
  ㈡上訴人以系爭合夥團體為被告，提起1101號事件，訴請返還
    含合夥財產中○○○路開發案其可獲分配金額，臺北地院綜
    合上訴人及系爭合夥團體提出之相關卷證資料，認定上訴人
    為系爭合夥團體之合夥人，就系爭合夥團體含○○○路等工
    案，可領取分配款2059萬7913元，因認上訴人依合夥法律關
    係，請求系爭合夥團體給付上揭本息，為有理由，應予准許
    ，有該判決可稽。足見上訴人於1101號事件，已就其在西寧
    南路開發案應受分配之款項而為請求，且對系爭會議記錄所
    附000等地號3筆土地分配金額表「稅金及費用」欄、000 等
    地號4 筆土地分配金額表「土地款、稅金及費用」欄所記載
    之稅金、費用及土地款、98年4月9日會議記錄上訴人受分配
    ○○○路開發案其他費用金額等，均已呈現在卷證資料內，
    可於訴訟中爭執，系爭試算表記載支出費用、○○街工地盈
    餘轉投資、上訴人及康東順借款於○○○路開發案可分配現
    金抵銷等，核屬○○○路開發案收益、支出，亦就卷證資料
    為主張，兩造於本件就此節亦無爭執，自屬1101號事件判決
    103 年10月28日確定前已存在之事實，為該案訴訟標的法律
    關係之攻擊防禦方法，殊堪認定。
  ㈢上開1101號事件之當事人、訴訟標的，與本件先位之當事人
    、訴訟標的均相同，上訴人得於前案訴訟提出而未提出之請
    求，基於既判力遮斷效之作用，不得於本件訴訟再為主張，
    法院亦不得有不同之認定。另上訴人於1101號事件所確認上
    訴人就○○○路開發案受分配合夥財產數額，就上開事證已
    為爭執，屬在1101號事件言詞辯論期日前關於上訴人獲分配
    合夥財產、方式之攻擊、防禦方法，自為前案訴訟確定判決
    既判力所及，上訴人不得再為相反之主張。上訴人固曾於11
    01號事件為保留爭議之意思表示，惟於1101號事件仍就系爭
    合夥團體提出之抗辯為主張，益徵上訴人主張其得保留○○
    ○路開發案分配款爭議，應屬無稽。至民法第676 條規定，
    係就每屆事務年度決算所為規定，與本件上訴人請求合夥解
    散後賸餘財產分配不同，自無適用之餘地。
  ㈣1101號事件已就○○○路開發案，上訴人得受分配之金額而
    為辯論、判決，兩造不爭執鄧萬榮等7 人為系爭合夥團體之
    合夥人，則於1101號事件亦為實際進行訴訟之人，上訴人再
    於本件另向鄧萬榮請求給付，或追加請求陳慶周等9 人及鄧
    萬榮連帶給付○○○路開發案得受分配之金額，於法不合，
    不能准許。
  ㈤從而，上訴人依民法第697條第2項、第699 條規定，先位求
    為命系爭合夥團體給付1598萬7230元本息；備位求為命鄧萬
    榮給付上開款項本息；及追加次備位，求為命陳慶周等9 人
    與鄧萬榮連帶給付上揭款項本息之判決，均應予駁回。並敘
    明本件事證已臻明確，兩造其餘之攻擊或防禦方法及所用之
    證據，均不足以影響本判決之結果，爰不逐一論列。
四、本院判斷：
  ㈠按確定判決之既判力，依民事訴訟法第400條第1項規定，就
    判決主文所判斷之訴訟標的發生。當事人之一造以該確定判
    決之結果為基礎，於新訴訟用作攻擊防禦方法時，他造應受
    其既判力之拘束，不得以該確定判決最後事實審言詞辯論終
    結前所提出，或得提出而未提出之其他攻擊防禦方法，為與
    該確定判決意旨相反之主張，此係既判力積極作用之「遮斷
    效」。次按取捨證據、認定事實屬於事實審法院之職權，若
    其取捨、認定並不違背法令、經驗法則、論理法則或證據法
    則，即不許任意指摘其採證、認定不當，以為上訴第三審理
    由。
  ㈡原審本於採證、認事之職權行使，綜合相關事證，認定上訴
    人以系爭合夥團體為被告，提起1101號事件，訴請返還含合
    夥財產中○○○路開發案其可獲分配金額，其當事人、訴訟
    標的與本件先位之當事人、訴訟標的均相同，上訴人得於前
    案訴訟提出而未提出之請求，基於既判力遮斷效之作用，即
    不得於本件訴訟再為主張，法院亦不得有不同之認定。又鄧
    萬榮等7 人為系爭合夥團體之合夥人，於1101號事件亦為實
    際進行訴訟之人，上訴人再於本件另向系爭合夥團體或鄧萬
    榮請求給付，或追加請求陳慶周等9 人及鄧萬榮連帶給付西
    寧南路開發案得受分配之金額本息，均不能准許。因而維持
    第一審所為上訴人敗訴之判決，駁回其上訴及追加之訴，核
    無違誤。
  ㈢上訴論旨，就原審取捨證據、認定事實之職權行使，暨其他
    贅述而與判決結果無影響者，指摘原判決不當，聲明廢棄，
    為無理由。末按，所謂一部請求，係指以在數量上為可分之
    金錢或其他代替物為給付目的之特定債權，債權人僅就其中
    之一部分為請求，但就其餘部分不拋棄其權利者而言，在訴
    訟法上，即為可分之訴訟標的，其既判力之客觀範圍，固以
    債權人於其訴所聲明者為限度，倘債權人前訴，並無先為一
    部請求之情事，其既判力之客觀範圍，即應就判決主文所判
    斷之訴訟標的發生。上訴人於事實審陳稱：承認有清算，保
    留爭議乃就系爭合夥團體作出的分配表有意見，其認分配不
    正確等語（原審卷㈡216 頁），可見上訴人所稱之「保留爭
    議」，並非其在1101號事件先為一部請求，該未請求部分，
    即為1101號確定判決之既判力遮斷效所及。再者，本件並無
    當事人之聲明或陳述有不明瞭、不完足，法院（審判長）應
    行使闡明權之情形。上訴論旨，指摘原審（審判長）未盡闡
    明義務，不無誤會。至原審認本件為1101號事件確定判決之
    既判力效力所及，雖未以裁定駁回，於裁判結果不生影響。
    末查，本件所涉及之法律上爭議，不具原則上重要性，爰不
    經言詞辯論。均附此敘明。
五、結論：本件上訴為無理由。依民事訴訟法第481條、第449條
    第1項、第78條，判決如主文。
中    華    民    國   111    年    6     月    8     日
                      最高法院民事第六庭
                          審判長法官  魏  大  喨  
                                法官  李  文  賢  
                                法官  林  玉  珮  
                                法官  高  榮  宏  
                                法官  李  寶  堂  
本件正本證明與原本無異
                                      書  記  官
中    華    民    國   111    年    6     月    10    日